最高法院刑事判決　　　　　　一○○年度台上字第六四九三號
上　訴　人　台灣高等法院檢察署檢察官　
被　　　告　劉諺錚原名劉名揚.
上列上訴人因被告殺人案件，不服台灣高等法院中華民國九十八
年五月二十一日第二審判決（九十七年度上訴字第四九四三號，
起訴案號：台灣基隆地方法院檢察署九十七年度偵字第一七三二
、二四一五號），提起上訴，本院判決如下：
    主  文
原判決撤銷，發回台灣高等法院。
    理  由
本件原判決以公訴意旨略以：被告劉諺諍（綽號判官，原名劉名
揚）於民國九十七年四月十五日凌晨五時，應邱彥綸（綽號小邱
）之邀，與姓名不詳之成年男子二十餘人，共同搭乘車牌號碼35
0-JJ號遊覽車，至基隆市○○區○○街停車場，參加曹瑞德之公
祭。同時另有被害人高國祥與王麒峰、曾柏益、黃品達及姓名不
詳之成年男子二十餘人亦至同址參加公祭。緣被告與高國祥各屬
之不良組織（被告屬弘仁會）間結有宿讎，均知對方亦將參加上
開公祭，而事前皆攜帶刀械備用。是日上午九時三十五分公祭結
束後，在公祭處外正榮街一一０巷一號前半山坡處，被告等二十
餘人與高國祥等人狹路相逢即發生衝突。詎被告等人竟基於殺人
之共同犯意聯絡，分別持不明之利刃銳器及鋁棒、甩棍等鈍器多
支（均未據扣案），被告則右手持自備長約十五公分以上單刃刀
具一支，且渠等均明知人體之胸、腹部包覆心臟、肺臟等重要臟
器，為生命要害，若遭刺穿破裂足以致命，竟共同朝高國祥生命
要害之胸部、腹部猛擊及狂刺數刀，高國祥因之受前額3.5 公分
長挫傷、右上腹長0.5公分淺刺創傷、下腰背部創口長2公分、往
內刺5 公分刺創傷等傷口。其中被告持上開利刃先朝高國祥臍部
正上方刺入腹胸，造成高國祥體內大網膜組織溢出，臍部上方創
口2.2 公分長；復持刀朝高國祥之左乳下方第四肋間刺入，深入
高國祥之體內約15公分，並以向內、略向上及略向後方插入心囊
及心臟左心室而引起大量出血（心囊內積血50西西，左胸腔積血
1000西西），造成左乳下創口長約4公分，且有往右拖曳痕10 公
分之刺創傷口之致命傷，而當場血噴如柱，王麒峰、曾柏益、黃
品達等人則受有不同輕傷（傷害部分未據告訴）。高國祥因受重
創，脫下上衣捂住傷口，朝山坡下逃竄，惟因失血過多不支倒在
禮儀公司職員陳沅廷之自用小客車前，經陳沅廷送醫急救，於當
日上午十一時十五分許，因大量出血休克不治死亡。被告於行兇
後與同夥搭乘上開遊覽車逃離現場，並為湮滅自己犯罪跡證，途
經國道一號公路南向基隆隧道出口處，將上開兇刀擲棄於該處不
詳地點。在遊覽車抵達新北市中和區（改制前為台北縣中和市）
後，於同日中午十一時三十分轉搭計程車至板橋區埔墘祖母家，
清除身上血跡，脫下染有血跡之黑色短袖上衣，再搭計程車攜至
中和區○○路某處丟棄（利刃及血衣，均未據警方蒐獲）。嗣於
九十七年四月十七日上午十時二十分，至台北市政府警察局中山
分局自首並接受裁判等情，因指被告共同涉犯刑法第二百七十一
條第一項之殺人罪嫌云云。經審理結果，認不能證明被告犯罪，
因而撤銷第一審之科刑判決，改判諭知被告無罪。固非無見。
惟查：審理事實之法院，對於被告有利及不利之證據，應一併加
以注意，並綜合全部證據資料，本於經驗及論理法則定其取捨而
為判斷，倘為無罪之判決，亦應詳述其全部證據取捨判斷之理由
，否則即有應於審判期日調查之證據未予調查及判決理由不備之
違法。原判決認被告自首坦承持利刃刺中高國祥之胸、腹部之供
詞，不足採取，理由說明以目擊證人龍小連（住上開正榮街一０
一巷一號二樓）在第一審證稱：「當天在家聽到外面鬥毆聲音，
看到有人圍著打人，事後有人說『快閃』，這群人就散了，往海
軍醫院（即往山坡上）方向離開的人（搭乘遊覽車之人）手上都
沒有拿東西，而手持鋁棒、棒球棒、扳手的人都是坐自小客車離
去」等語，既證述持器械者係搭自小客車離去，難認被告曾手持
刀械；被告既著血衣上遊覽車，但在其坐位之椅背布套上，並未
採得血跡反應及高國祥之DNA-STR 型別，高國祥右手指甲（內容
物），經內政部警政署鑑定之結果，以DNA-STR 型別檢出混合型
，不排除混有高國祥與另一男性之DNA ，難以佐證被告與高國祥
有何接觸，而被告所供打開遊覽車頂丟棄兇刀之氣窗，並未採得
被告之指紋；警方於九十七年六月十八日（星期三）帶被告至埔
墘菜市場購買衣服替換之攤位模擬現場時，被告所指之板橋市○
○街一二四號對面攤位係賣魚，嗣證人即每週二（案發日為星期
二）在該處擺攤之李州台則證稱伊皆賣女用衣褲，沒賣男裝等語
；證人曾柏益則證陳在斜坡上方圍毆伊與高國祥之人，係一群脫
掉西裝穿白色襯衫或背心之人云云，但參加公祭當時著白色襯衫
或背心，外罩西裝者為邱彥綸、葉益槐、林聖閔、張凱宇等，被
告當天係穿著黑色上衣各情；因認上訴人之自白與事實不符，係
為人頂替，而為有利上訴人之認定（見原判決第五頁起）。然查
：（一）被告於自首時所供該日持刀刺中高國祥之腹部及左胸之
情節（見偵字第一七三二號卷(一)第六九頁、聲羈字卷第五頁），
核與高國祥屍體經檢察官督同法醫解剖之結果，獲知其有如起訴
書所載致命創傷之情形相符（見相字卷所附法醫研究所（97）剖
字第0971100652號解剖報告書及鑑定書），能否謂其自白均屬無
憑，已非無疑。（二）依卷附資料，目擊證人龍小連在警詢中證
陳：看見伊住處樓下有一群「穿黑色T 恤」及長褲的年輕人，人
數約三十幾人，正毆打二名年約二十幾歲之男子，…打完之後，
有些人往海軍醫院方向上去，另一群則乘坐停放在現場旁之自小
客車離去（見偵字第一七三二號卷(一)第二十頁），其在第一審雖
稱打人者都穿白色襯衫云云（見第一審卷第七四頁），但嗣已澄
清在警詢中印象最深刻，並謂當時見「穿黑衣之人」毆打高國祥
等人，有聽到聲音及見到球棒，見到高國祥跑開，該打人之人群
散後，一部分往海軍醫院走，有拿鋁棒、棒球棒、扳手者都坐自
小客車走等語（見第一審卷第七五至七七頁），已明白指證高國
祥係遭穿著黑衣者所攻擊，而受傷跑開。且依原判決上開之說明
，當時邱彥綸係穿著白色襯衫或背心，外罩西裝參加公祭（見原
判決第九頁上段），其係邀約被告及張凱宇到場之人，被告亦邀
約其友人，共七、八人一同參加公祭到場撐場面，邱彥綸並負責
聯絡洽租遊覽車等情，分別為被告及邱彥綸供明在卷（見第一審
卷第七０頁、偵字第一七三二號卷第一二三頁），又依卷附現場
照片，同夥同樣穿著白色襯衫，黑色外套之葉益槐，則站立邱彥
綸旁邊一同參加公祭（見偵字第一七三二號卷(一)第三四０、三五
七頁），被告則穿著黑色T 恤，並與相同黑衣穿著及另穿著白色
襯衫、黑色外套者多人一同進場（見偵字第一七三二號卷(一)第三
七二頁）；被告復自承「我們自己參加公祭的人，跟別人打起來
」（見聲羈字卷第四頁），亦供明參與攻擊高國祥等者係有多人
，且係與之一同參與公祭之人，倘若均屬無訛，則被告當日之穿
著，似與龍小連所述之黑衣人並無不符，而與被告同夥行兇及參
與公祭之人，則似亦尚有多人穿著黑色T 恤以及白色襯衫及黑色
外套之人在內。原判決置龍小連上開警詢及審理中不利被告之證
言於不顧，以行兇之人係穿著白襯衫且搭自小客車離開者，與被
告無關，而為有利被告之認定，自嫌速斷。（三）依被告之陳述
，伊在行兇中未被高國祥打到及指甲抓傷（見第一審卷第三十頁
），則與上開高國祥指甲之內容物未檢驗出與被告相符DNA 之結
果，並無矛盾，能否以該檢驗之結果，即認被告之自白，與事實
不符，亦堪研求。（四）依原判決上開說明李州台係星期二始到
市場擺攤，而警方於星期三帶被告到市場指認攤位小販，顯見被
告在偵查及第一審供稱警詢中未當面指證李州台本人，伊係向男
性臨時地攤業者買衣服等語（見偵字第一七三二號卷(二)第四頁、
第一審卷第八十至八二頁），似非無據，再李州台在警詢中證陳
伊不一定每個星期二皆有擺攤，且伊左側尚有一流動攤位，可能
賣魚、男裝、髮飾都有等語（見偵字第一七三二號卷(一)第三二二
至三七四頁、第一審卷第七九頁），倘若屬實，被告所陳在該市
場流動攤位購買衣物替換沾有血跡之衣服，是否全屬無稽，尤有
疑問。（五）被告係於案發後第三日即四月十七日上午始出面自
首，然證人即遊覽車司機李燧培於案發當日（十五日）下午六時
二十分到案證稱：「（你遊覽車回來後是否洗過？）已經清洗乾
淨，東西已丟掉，無法提供給警方」，嗣在第一審證謂係於案發
當日下午三時許，因欲再到中正國際機場接客人到台中、斗六，
即將車子清洗乾淨等語（見偵字第一七三二號卷(一)第二五頁、第
一審卷第九二頁），如果非虛，既已將遊覽車清洗乾淨，且需出
門服務其他客人，椅墊及靠墊有無全部或部分更換，是否保留全
部原本使用之椅墊或靠墊？原審未予調查及說明，遽以警方在被
告所坐遊覽車之坐位未採到血跡之結果，即推翻被告之自白，殊
有未當。（六）依上開說明當日有多人參與行兇，參與攻擊高國
祥等人者，均係被告同夥，則被告縱未實行持刀刺高國祥致死之
行為，但與實行該犯罪之人，是否有犯意聯絡及行為之分擔，而
應共同負責？被告出面坦承犯罪，究係為圖替他人頂罪抑或欲由
其一人承擔？凡此，均與被告究竟有無共同犯殺人罪之認定有關
。乃原審未依卷附證據資料，細心勾稽，且置被告不利之事證及
檢察官起訴被告係與其同往公祭之人為同夥共同犯殺人罪於不顧
，遽行判決，自嫌速斷，難謂無應於審判期日調查之證據而未予
調查及判決不備理由之違法。以上或為檢察官上訴意旨所指摘，
或為本院得依職權調查之事項，應認原判決有撤銷發回之原因。
據上論結，應依刑事訴訟法第三百九十七條、第四百零一條，判
決如主文。
中    華    民    國  一○○  年   十一   月  二十四  日
                      最高法院刑事第十庭
                          審判長法官  陳  世  淙  
                                法官  陳  東  誥  
                                法官  何  菁  莪  
                                法官  施  俊  堯  
                                法官  洪  曉  能  
本件正本證明與原本無異
                                      書  記  官  
中    華    民    國  一○○  年   十一   月  二十八  日
                                                       s